【裁判字號】    98,上易,1206
【裁判日期】    990406
【裁判案由】    回復原狀
【裁判全文】
臺灣高等法院民事判決                98年度上易字第1206號
上  訴  人  乙○○
訴訟代理人  徐揆智律師
            林幸慧律師
上  訴  人  丙○○
被  上訴人  甲○○
前  二  人
訴訟代理人  丁○○
上列當事人間請求回復原狀事件，上訴人對於中華民國98年10月
14日臺灣板橋地方法院98年度訴字第1226號第一審判決提起上訴
，本院於99年3月23日言詞辯論終結，判決如下：
    主  文
原判決關於駁回上訴人乙○○後開第二項、第三項之訴部分，並
訴訟費用之裁判除確定部分外，均廢棄。
上訴人丙○○應將台北縣新莊市○○街15之2號建物前方如附圖F
面積1.16平方公尺、H面積1.12平方公尺之鐵窗拆除，將該土地
返還上訴人乙○○及其他全體共有人。
被上訴人應將台北縣新莊市○○街15之3號建物前方如附圖K面積
1.16平方公尺、N面積1.12平方公尺之鐵窗拆除，將該土地返還
上訴人乙○○及其他全體共有人。
上訴人乙○○其餘上訴、上訴人丙○○上訴均駁回。
第一審訴訟費用除確定部分外及第二審訴訟費用關於上訴人乙○
○上訴部分，由上訴人丙○○、被上訴人負擔二分之一，餘由上
訴人乙○○負擔。第二審訴訟費用關於上訴人丙○○上訴部分，
由上訴人丙○○負擔。
    事實及理由
一、上訴人乙○○主張：臺北縣新莊市○○段61號土地（下稱系
    爭土地）為兩造及其餘共有人所有，上訴人丙○○並所有坐
    落系爭土地上門牌號碼為台北縣新莊市○○街15之2號建物(
    以下簡稱15之2號建物)，被上訴人所有同街15之3號建物(以
    下簡稱15之3號建物)。詎上訴人丙○○及被上訴人各在該建
    物前後搭建有鐵窗、雨遮、招牌等建物如原審附圖所示之A
    、B、C、D、E、F、G、H，已妨害乙○○及其他共有人所有
    權。爰依民法第184條、第767條第1項、第821條規定，請求
    ：上訴人丙○○應將15之2號如原判決附圖A面積3.24平方公
    尺、B之「萬老師家教」招牌面積0.48平方公尺、C面積1.56
    平方公尺、D面積1.50平方公尺之建物拆除；將占用之土地
    返還全體共有人。被上訴人應將15之3號如原判決附圖G面積
    1.56平方公尺、H面積1.50平方公尺、E面積2.30平方公尺、
    F面積0.82平方公尺部分之建物拆除，將占用之土地返還全
    體共有人。併陳明願供擔保請准宣告假執行。原審判命：上
    訴人丙○○應將原判決附圖A部分之建物拆除，將占用之土
    地返還全體共有人。被上訴人應將原判決附圖E面積2.30平
    方公尺、F面積0.82平方公尺部分之建物拆除，將占用之土
    地返還全體共有人。上訴人乙○○其餘之訴駁回。並就上訴
    人勝訴部分為供擔保准、免假執行宣告。上訴人乙○○就其
    敗訴部分聲明不服提起上訴，上訴聲明：原判決關於駁回後
    開第二、三項之訴部分廢棄。上訴人丙○○應將15之2號建
    物前方如附圖B面積0.09平方公尺、C面積0.05平方公尺、D
    面積0.38平方公尺之招牌(以上即原判決附圖B部分之招牌)
    、E面積0.41平方公尺、F面積1.16平方公尺、G面積0.34平
    方公尺、H面積1.12平方公尺之鐵窗及遮雨棚(以上即原判決
    附圖C、D部分)拆除，將該土地返還上訴人及全體共有人。
    被上訴人應將15之3號建物前方如附圖K面積1.16平方公尺、
    L面積0.40平方公尺、M面積0.38平方公尺、N面積1.12平方
    公尺之鐵窗及遮雨棚(以上即原判決附圖G、H部分)拆除，將
    該土地返還上訴人及全體共有人。
二、上訴人丙○○則以：原判決附圖A部分，係位在上訴人丙○
    ○專有15之2號建物之陽台上，上訴人丙○○在專有之陽台
    上加裝遮雨棚與鐵窗，係本於所有權為安全目的而使用。而
    原判決附圖B、C、D建物並未占用系爭土地，且原判決附圖B
    所示之「萬老師家教」招牌，並非上訴人丙○○所有等語，
    資為抗辯。上訴聲明：原判決命上訴人丙○○拆除原判決附
    圖A之建物，將該土地返還全體共有人部分廢棄。上廢棄部
    分，上訴人乙○○在第一審之訴及假執行聲請均駁回。就上
    訴人乙○○之上訴，答辯聲明：上訴駁回。
    被上訴人則以：原判決附圖G、H鐵窗及遮雨棚部分之建物，
    係在被上訴人區分所有權範圍內，並未占用系爭土地，上訴
    人乙○○訴請被上訴人拆除，為無理由等語，資為抗辯。答
    辯聲明：上訴駁回。
三、兩造不爭執之事實（見本院卷第53頁）：
  (一)15之2號之建物為上訴人丙○○所有。
  (二)15之3號之建物為被上訴人所有。
  (三)系爭土地為兩造及其餘共有人所有。
  (四)臺北縣新莊市○○段183號之土地非屬兩造所有。
  (五)上訴人丙○○搭建如原判決附圖A面積3.24平方公尺、C面積
    1.56平方公尺、D面積1.50平方公尺部分之鐵窗等建物。
  (六)被上訴人搭建如原判決附圖E面積2.30平方公尺、F面積0.82
    平方公尺、G面積1.56平方公尺、H面積1.50平方公尺部分之
    鐵窗等建物。
  (七)原判決附圖B面積0.48平方公尺之「萬老師家教」招牌設置
    在上訴人丙○○上開3樓建物之外牆面。
四、上訴人乙○○主張上訴人丙○○及被上訴人所有如原判決附
    圖A、B、C、D、G、H之建物，無權占用系爭土地，依民法第
    184條、第767條第1項、第821條規定應予拆除，將該土地返
    還上訴人乙○○及其他全體共有人。惟為上訴人丙○○、被
    上訴人所否認，並以前揭情詞置辯，查：
  (一)按以無權占有為原因，請求返還土地者，占有人對土地所有
    權存在之事實無爭執，而僅以非無權占有為抗辯者，土地所
    有權人對其土地被無權占有之事實無舉證責任，占有人自應
    就其取得占有係有正當權源之事實證明之（最高法院85年度
    台上字第1120號判決意旨參照）。又按各共有人按其應有部
    分，對於共有物之全部雖有使用收益之權。惟共有人對共有
    物之特定部分使用收益，仍須徵得他共有人全體之同意（最
    高法院62年台上字第1803號判例意旨參照）。
  (二)上訴人丙○○部分：
  1.原審囑託臺北縣新莊地政事務所(以下簡稱新莊地政事務所
    )測量上訴人丙○○及被上訴人所有15之2號、15之3號建物
    ，合法登記專有部分以外占用系爭土地之面積，詳如原判決
    附圖所示，即上訴人丙○○所有15之2號占用A部分面積3.24
    平方公尺，有新莊地政事務所98年8月28日北縣莊地測字第0
    980015178號函在卷可稽（見原審卷第35頁至第36頁）。上
    訴人丙○○抗辯稱原判決附圖A部分係其合法登記建物範圍
    等語，自無足取。至上訴人丙○○雖另抗辯稱A建物係其在
    專有之陽台上加裝鐵窗，係本於所有權為安全目的而使用云
    云。惟上訴人丙○○基於住居安全之目的有加裝前揭設施必
    要時，應在其合法所有之範圍內為之。本件上訴人丙○○既
    已超越其合法所有權之範圍外搭建A建物，顯已侵害該建物
    占用土地其他所有權人之利益，而上訴人丙○○復未舉證證
    明其具有使用該範圍土地之權利，自難認上訴人丙○○具有
    合法使用原判決附圖A建物占用系爭土地之權源。另原判決
    附圖A部分鐵窗所占用系爭土地，嗣經土地所有權人申請新
    莊地政事務所複丈後重新測量結果，其面積已更正為3.25平
    方公尺，有新莊地政事務所99年3月17日北縣莊地測字第099
    0004688號函在卷可考（見本院卷第50之1頁至第之2頁）。
    是以上訴人乙○○訴請上訴人丙○○拆除之面積，自以嗣後
    新莊地政事務所所更正之面積為確，附此敘明。
  2.另上訴人丙○○於原判決附圖C面積1.56平方公尺、D面積1.
    50平方公尺之公寓大廈外牆面搭建鐵窗雨遮，此為上訴人丙
    ○○所不爭。該C、D占用之土地，嗣經土地所有權申請新莊
    地政事務所複丈後重新測量結果，詳附圖E、F、G、H，有新
    莊地政事務所99年3月17日北縣莊地測字第0990004688號函
    在卷可證（見本院卷第50之1頁至第之2頁）。核其中E、G占
    用183號土地既非上訴人乙○○所有，上訴人乙○○據以請
    求上訴人丙○○拆除該部分鐵窗、雨遮，要屬無據。至F、H
    雖占用系爭土地，而上訴人乙○○雖非該公寓大廈之「管理
    負責人」或「管理委員會」，固不得依公寓大廈管理條例第
    8條第2項之規定請求上訴人丙○○拆除。惟該鐵窗、雨遮既
    已超越上訴人丙○○合法專有部分所搭建，並占用系爭土地
    ，而上訴人丙○○復未能舉證證明其占用有何正當權源。上
    訴人乙○○自行依民法第767條第1項、第821條規定訴請上
    訴人丙○○拆除，並將該土地返還上訴人乙○○及其他全體
    共有人，自屬有據，應予准許。
  3.至上訴人乙○○訴請上訴人丙○○拆除15之2號建物外牆招
    牌即原判決附圖B部分。嗣經新莊地政事務所複丈後重新測
    量結果為附圖B、C、D。核其中C、D占用182、183地號土地
    既非上訴人乙○○所有，上訴人乙○○據以請求上訴人丙○
    ○拆除該部分招牌，要屬無據。另B部分招牌雖占用系爭土
    地，惟上訴人丙○○否認為其設置，而上訴人乙○○並未舉
    證證明確為上訴人丙○○所設，上訴人丙○○對該招牌有處
    分之權限。上訴人乙○○依民法第184、第767條第1項、第
    821條規定，請求上訴人丙○○拆除如附圖B之招牌，為無理
    由，不應准許。
  (三)被上訴人部分:
    上訴人乙○○請求被上訴人拆除15之3號建物前方如原判決
    附圖G、H之鐵窗，該坐落位置，嗣經土地所有權申請新莊地
    政事務所複丈後重新測量結果，為附圖K、L、M、N，有新莊
    地政事務所99年3月17日北縣莊地測字第0990004688號函在
    卷可證（見本院卷第50之1頁至第之2頁）。核其中L、M占用
    183地號土地既非上訴人乙○○所有，上訴人乙○○據以請
    求被上訴人拆除該部分鐵窗、雨遮，要屬無據。至K、N雖占
    用系爭土地，而上訴人乙○○非該公寓大廈之「管理負責人
    」或「管理委員會」，固不得依公寓大廈管理條例第8條第2
    項之規定請求被上訴人拆除。惟該鐵窗既已超越被上訴人合
    法專有部分所搭建，並占用系爭土地。而被上訴人復未能舉
    證證明其占用有何正當權源。上訴人乙○○自行依民法第76
    7條第1項、第821條規定訴請被上訴人拆除，並將該土地返
    還上訴人乙○○及其他全體共有人，自屬有據，應予准許。
五、綜上所述，上訴人乙○○本於民法第767條第1項、第821條
    規定，請求上訴人丙○○拆除附圖A、F、H建物；請求被上
    訴人拆除K、N建物，並將該占用系爭土地返還上訴人乙○○
    及其他共有人，為有理由，應予准許。逾此所為請求，為無
    理由，不應准許。原審就上開應准許部分即訴請上訴人丙○
    ○拆除附圖F、H部分，訴請被上訴人拆除附圖K、N建物部分
    ，為上訴人乙○○敗訴之判決，尚有未洽，上訴人乙○○上
    訴意旨求予廢棄改判，為有理由，爰由本院予以廢棄改判如
    主文第二、三項所示。另原審判命上訴人丙○○拆除A部分
    鐵窗（面積更正為3.25平方公尺)，於法並無不合。上訴人
    丙○○上訴意旨指摘原判決此部分不當，請求廢棄改判，為
    無理由，應予駁回。又本判決所命給付未逾150萬元，不得
    上訴第三審，無宣告假執行之必要，原審駁回此部分假執行
    之聲請，理由雖有不同，結論亦無不合，此部分上訴應予駁
    回。至於上訴人乙○○請求不應准許部分，原判決為上訴人
    敗訴之判決，並駁回其假執行之聲請，經核於法並無不合，
    上訴意旨求予廢棄改判，為無理由，應駁回其上訴。
六、本件事證已明，兩造其餘攻擊防禦方法及未經援用之證據，
    經本院審酌後，核與本件之結論，不生影響，爰不一一贅述
    ，附此敘明。
七、據上論結，本件上訴人乙○○上訴為一部有理由，一部無理
    由，上訴人丙○○上訴為無理由。依民事訴訟法第450條、
    第449條第1項、第2項、第79條，判決如主文。
中    華    民    國    99    年    4     月    6     日
                    民事第八庭
                        審判長法  官 劉勝吉
                              法  官 連正義
                              法  官 蘇芹英
正本係照原本作成。
不得上訴。
中    華    民    國    99    年    4     月    6     日
                              書記官 林初枝

司法院資訊處製作；財團法人民間司法改革基金會備份。
